臺灣高等法院臺南分院刑事判決
110年度上訴字第119號
上  訴  人  
即  被  告  陳志銘


上列上訴人因毒品危害防制條例案件，不服臺灣臺南地方法院10
9年度訴字第977號中華民國109年11月5日第一審判決（起訴案號
：臺灣臺南地方檢察署109年度毒偵字第1466號），提起上訴，
本院判決如下：
    主  文
原判決撤銷。
本件公訴不受理。
    理  由
一、公訴意旨略以：被告甲○○前因施用毒品案件，經臺灣臺南地
    方法院（下稱原審法院）裁定送觀察、勒戒後，認無繼續施
    用毒品之傾向，於民國88年8月27日執行完畢釋放出所，並
    經臺灣臺南地方檢察署（下稱臺南地檢署）檢察官以88年度
    偵字第8263號為不起訴處分確定。復於上開觀察勒戒執行完
    畢釋放後5年內，因施用毒品案件，經原審法院裁定送觀察
    、勒戒後，認無繼續施用毒品之傾向，於89年5月25日執行
    完畢釋放出所，並經臺南地檢署檢察官以89年度毒偵字第78
    4號為不起訴處分確定。再因施用第一、二級毒品案件，經
    法院判決均有罪，嗣裁定應執行有期徒刑1年（起訴書誤繕
    為1年5月）確定，復與另案合併執行後，於107年1月11日縮
    短刑期假釋出監，107年7月29日縮刑期滿。詎仍不知悔改，
    又於109年3月26日14時40分為臺南地檢署觀護人室採尿回溯
    96小時之不詳時間，在不詳地點，以不詳方式（嗣經被告自
    白於109年3月21日22時許，在臺南市○區○○街00巷00號住處
    ，將海洛因加水後以針筒注射血管方式），施用第一級毒品
    海洛因1次。嗣於上開時間經臺南地檢署觀護人室採集尿液
    送驗，結果呈嗎啡陽性反應，始查悉上情。因認被告涉犯毒
    品危害防制條例（下稱毒品條例）第10條第1項施用第一級
    毒品罪等語。
二、按起訴之程序違背規定者，應諭知不受理之判決，並得不經
    言詞辯論為之，刑事訴訟法第303條第1款、第307條分別定
    有明文。且依同法第364條規定，於第二審之審判準用之。
三、被告上訴意旨略以：毒品條例第20條第3項業於109年1月15
    日公布修正，並自同年7月15日生效施行，依修正後規定，
    被告不應被處罪刑等語。
四、被告行為後，毒品條例於108年12月17日修正，於109年1月1
    5日公布，依同條例第36條規定，除同條例第24條及第33條
    之1之施行日期，由行政院定之外（第24條業經公布自110年
    5月1日施行），修正同條例第20、23、35之1條等規定，已
    於109年7月15日施行。茲就法律適用情形說明如下：
　㈠修正後毒品條例第35條之1第2款規定：「本條例中華民國108
    年12月17日修正之條文施行前犯第10條之罪之案件，於修正
    施行後，依下列規定處理：(略)審判中之案件，由法院或
    少年法院 （地方法院少年法庭）依修正後規定處理；依修
    正後規定應為不起訴處分或不付審理之裁定者，法院或少年
    法院（地方法院少年法庭）應為免刑之判決或不付審理之裁
    定。」，是犯同條例第10條之罪者，不論係修正前、後，均
    應依新法規定處理，合先說明。
　㈡毒品條例於97年新增第24條附命完成戒癮治療緩起訴制度，
    確立「附命完成戒癮治療緩起訴處分」（下稱附命緩起訴）
    及「觀察、勒戒或強制戒治」雙軌治療模式。本次修正（即
    指109年7月15日修正施行）之毒品條例第20條第3項及第23
    條第2項，雖僅將原條文之再犯期間由「5年」改為「3年」
    ，惟鑑於採取傳統刑事機構式處遇，將施用毒品者當作「犯
    人」處理，其施用人數及再犯率仍高，將施用毒品者監禁於
    監獄內，僅能短期間防止其接觸毒品，因慣用毒品產生之「
    心癮」根本無法根除，並慮及毒品條例施行多年累積之戒毒
    經驗及實效，暨逐步擴充之醫療、戒癮機構、專業人力、社
    區支援系統等資源，尤以本次毒品條例第24條修正（已公布
    於110年5月1日施行），擴大檢察官對施用毒品者附條件緩
    起訴處分之範圍，使其能視個案具體情形給予適當多元社區
    處遇。本次修正後對於施用毒品者之思維，自應與時俱進，
    擺脫以往側重於「犯人」身分之處罰，著重其為「病患」之
    特質，並以「治療」疾病為出發點，重新評價前揭所謂「3
    年後再犯」之意義。毒品戒除不易，須經長期且持續之治療
    ，施用毒品者既被視為「病患性犯人」，最佳處遇方式即為
    治療。對於施用毒品者之治療方式，有機構外之處遇（如自
    行赴醫院戒癮、附命完成戒癮治療緩起訴處分等），或機構
    內之觀察、勒戒或強制戒治；至對施用毒品者科以刑罰，無
    非在運用刑罰之一般預防功能以嚇阻毒品之施用。監獄為執
    行場所而非戒癮專責機構，針對施用毒品者及其再犯之特性
    ，法務部於106年12月5日頒訂之「科學實證之毒品犯處遇模
    式計畫」，目的即是積極引進地區醫療體系之協助，提供毒
    癮戒治，落實社區追蹤輔導及治療之銜接，俾修復創傷、預
    防再犯。惟刑罰因涉及人身自由及基本權，故於施用毒品初
    犯時皆以傳統之機構外或機構內處遇方式治療，如再施用毒
    品時，始科以刑事責任。而當刑罰處遇仍不能有效幫助施用
    毒品者改善惡習時，即表示無法以此方式發揮治療效果，若
    繼續施以刑罰只具懲罰功能，不僅無法戒除其毒癮，更漸趨
    與社區隔離，有礙其復歸社會。基於憲法保障人民之生存權
    ，及根據每個國民生存照顧需要提供基本給付之理念，為協
    助施用毒品者戒除毒癮復歸社會，對於經監獄監禁處遇後仍
    再犯之施用毒品者，更應恢復以機構內、外之治療協助其戒
    除毒癮。此即本次修正毒品條例第20條第3項關於施用毒品
    者所謂「3年後再犯」係何所指之立法真諦。除檢察官優先
    適用毒品條例第24條命附條件緩起訴處分處遇（不論幾犯，
    亦無年限）外，對於施用毒品初犯者，應適用第20條第1項
    、第2項為機構內之觀察、勒戒或強制戒治；若於上開機構
    內處遇執行完畢釋放後，「3年內再犯」者，依第23條第2項
    規定，應依法追訴；倘於「3年後再犯」，自應再回歸到傳
    統醫療體系機構內重為觀察、勒戒或強制戒治之治療。是對
    於戒除毒癮不易者，唯有以機構內、外處遇及刑事制裁等方
    式交替運用，以期控制或改善其至完全戒除毒癮。綜上，對
    於毒品條例第20條第3項及第23條第2項所謂「3年後（內）
    再犯」，自應跳脫以往窠臼，以「3年」為期，建立「定期
    治療」之模式。其規定中所謂「3年後再犯」，只要本次再
    犯（不論修正施行前、後）距最近1次觀察、勒戒或強制戒
    治執行完畢釋放，已逾3年者，即該當之，不因其間有無犯
    第10條之罪經起訴、判刑或執行而受影響（最高法院109年
    度台上大字第3826號裁定意旨參照）。　
　㈢參照110年5月1日公布施行之毒品條例第24條第1項規定，檢
    察官可依刑事訴訟法第253條之2第1項第4款至第6款或第8款
    規定，為各項附條件之緩起訴處分，不限於修正前同條項所
    定「附命戒癮治療」之緩起訴處分，以使毒品施用者獲得有
    利於戒除毒品之適當處遇；同條第2項亦規定：「前項緩起
    訴處分，經撤銷者，檢察官應繼續偵查或起訴。」，其立法
    理由並說明：「緩起訴處分是利用機構外之處遇，協助施用
    毒品者戒除毒癮，為達成戒除毒癮之目的，於撤銷緩起訴處
    分後，宜由檢察官依法繼續偵查或起訴，亦即仍有現行條文
    第20條觀察、勒戒及強制戒治制度之適用，俾利以機構內之
    處遇方式協助其戒除毒癮，亦得為不同條件或期限之緩起訴
    處分」等語。是以前案於撤銷緩起訴處分後，仍有同條例第
    20條所定觀察、勒戒等處遇制度之適用（最高法院大法庭10
    9年台上大字第3536號提案裁定肯定說意見參照）。
　㈣又毒品條例於97年4月30日修法時新增第24條「附命緩起訴」
    處分制度，希望藉由機構外之完整醫療體系，提供毒癮戒治
    者合法妥適之治療，再以事後密集之監控措施防止施用毒品
    者再犯，而確立「附命緩起訴」處分及「觀察、勒戒或強制
    戒治」雙軌治療模式。如前述，立法者有意在「附命緩起訴
    」處分程序，對施用第一、二級毒品者，採更寬容之態度。
    此制度建立以來，就雙軌各自衍生之相關問題，本院所採的
    法律見解寬嚴約略一致。惟本院最近就其中一軌，即與「觀
    察、勒戒或強制戒治」有關之「3年後再犯」所持見解，既
    已跳脫既往窠臼，重新評價所謂「3年後再犯」之意義，而
    採對被告寬厚之解釋方法。與此同時，對於另一軌，即「附
    命緩起訴」處分，亦宜採相同態度，方不致對於適用「觀察
    、勒戒或強制戒治」之被告採寬厚之見解，然對於適用另一
    軌，即「附命緩起訴」處分之被告，採嚴苛之解釋，認被告
    即使未完成戒癮治療，事實上仍等同已接受「觀察、勒戒」
    之處遇，致本院對雙軌各自衍生之相關問題，解釋嚴苛不一
    ，厚此薄彼，使適用不同程序之被告，遭受不同的對待，當
    非所宜，且如此解釋亦與立法原意背道而馳。綜上，本院依
    先前統一見解作成之肯定說相關裁判，在當時的時空背景，
    雖有其立論基礎。惟上開見解，已因（修正後）毒品條例第
    20條第3項所謂「3年後再犯」，本院最近所持見解，引起相
    關效應，致原先所採的肯定說見解，在目前的時空環境，不
    但在法理上有待斟酌，並造成本院對於雙軌所衍生的相關問
    題，解釋嚴苛不一，已不合時宜。因此，原先認「附命緩起
    訴」處分之被告未能履行所定條件，經檢察官撤銷緩起訴處
    分，事實上已接受等同「觀察、勒戒」處遇，竟未能履行該
    條件，自應於撤銷緩起訴處分後，依法起訴之見解，確有改
    採否定說的必要（最高法院110年度台非字第98號判決參照
    ）。準此，附命緩起訴處分與觀察、勒戒等處遇，已無法相
    提並論。而附命緩起訴處分之被告，於緩起訴處分期間，違
    反應遵守事項或履行事項者，經檢察官依職權撤銷緩起訴處
    分時，即不能認為事實上已接受等同「觀察、勒戒」處遇至
    明。
五、經查，被告於於109年3月21日22時許，在臺南市○區○○街00
    巷00號住處，將海洛因加水後以針筒注射血管方式，施用第
    施用第一級毒品海洛因之犯罪事實，已據被告於警詢、偵查
    及原審審理時自白供述在卷（警卷第3頁，毒偵卷第12頁，
    原審卷第80、86、87頁），並有臺南地檢署施用毒品犯尿液
    檢體監管紀錄表（採尿時間：109年3月26日14時40分，檢體
    編號：000000000）、臺灣檢驗科技股份有限公司濫用藥物
    檢驗報告（確認檢驗結果：檢出嗎啡，結果判定：嗎啡陽性
    ）（毒偵卷第7、8頁）在卷可資佐證。足認被告之自白與事
    實相符，應可採信，故本案被告於前揭時、地，施用第一級
    毒品海洛因之犯行，事證明確，堪以認定。
六、撤銷原判決及本院為不受理諭知之理由
　　原審認被告犯上述施用第一級毒品犯行，均事證明確，予以
    論罪科刑，固非無見，惟查：
　㈠被告前於88年間因施用毒品，經原審法院88年度毒聲字第211
    2號裁定觀察、勒戒，於88年8月27日因無繼續施用毒品之傾
    向執行完畢釋放，為臺南地檢署檢察官以88年度偵字第8263
    號為不起訴處分確定（初犯）。於89年間再度施用毒品，經
    原審法院89年度毒聲字第968號裁定令入勒戒處所施以觀察
    、勒戒，因無繼續施用毒品之傾向，於89年5月25日執行完
    畢釋放，並經臺南地檢署檢察官以89年度毒偵字第784號為
    不起訴處分確定（二犯）。被告嗣於100至105年間多次施用
    第一、二級毒品受刑之宣告與執行（三犯以上），並均執行
    完畢。以上有臺灣高等法院被告前案紀錄表在卷足參。
　㈡被告於108年5月12日、同年8月15日分別施用第一級毒品海洛
    因，前經臺南地檢署檢察官以108年度毒偵字第1420號、108
    年度毒偵字第2324號分別為附命戒癮治療之緩起訴處分確定
    ，緩起訴處分期間分別為108年8月9日至110年8月8日、108
    年11月13日至110年11月12日，然被告於上開緩起訴處分期
    間，因未完成戒癮治療、精神治療、心理輔導或其他適當之
    處遇措施，並違背預防再犯所為之必要命令，違背刑事訴訟
    法第253條之2第1項第6款、第8款之規定，前揭緩起訴處分
    經臺南地檢署檢察官以109年度撤緩字第565號、109年度撤
    緩字第566號撤銷確定（另分案109年度撤緩毒偵字第355號
    、109年度撤緩毒偵字第356號），亦有卷附臺灣高等法院被
    告前案紀錄表可參。則前述被告緩起訴附命戒癮治療既未完
    成，均經檢察官撤銷緩起訴處分，在修正毒品條例第24條於
    110年5月1日公布施行後，並參之前揭說明，前述附命緩起
    訴處分即不能等同曾受觀察、勒戒或強制戒治執行完畢之處
    遇。被告於89年5月25日受觀察、勒戒處分執行完畢釋放後
    ，雖曾多次因施用毒品受刑之宣告與執行，已如前述，然本
    案被告109年3月21日施用第一級毒品犯行，距前次觀察、勒
    戒處分執行完畢已逾3年，參之前揭本次修正毒品條例第20
    條第3項所謂「3年後再犯」已採全新思維模式之見解，只要
    本次再犯（不論修正施行前、後）距最近1次觀察、勒戒或
    強制戒治執行完畢釋放，已逾3年者，即該當之，不因其間
    有無犯第10條之罪經起訴、判刑或執行而受影響。則被告本
    案施用毒品犯行，前經檢察官所為附命緩起訴處分既經撤銷
    ，自應回復原緩起訴處分不存在之狀態，而本案施用毒品犯
    行距前次觀察、勒戒執行完畢釋放已逾3年，自應由檢察官
    依現行法規定為相關處分，不得逕行起訴（或聲請簡易判決
    處刑），檢察官逕向原審法院起訴，其起訴程序即屬違背規
    定。　
　㈢綜上，被告前因施用毒品所受緩起訴附命戒癮治療處遇，既
    未履行完成，業經檢察官撤銷緩起訴處分確定，被告無從視
    為事實上已接受等同於「觀察、勒戒或強制戒治」執行完畢
    之處遇，應回復原緩起訴處分不存在之狀態，而本案被告施
    用毒品犯行，距其前次觀察、勒戒執行完畢釋放已逾3年，
    基於醫療先於司法之刑事政策，本案並不符合109年1月15日
    修正公布、同年7月15日施行之毒品條例第23條第2項規定，
    檢察官不得逕行追訴。原審未及審酌毒品條例第24條規定於
    110年5月1日生效施行，逕為論罪科刑之判決，自屬違背法
    令。從而，被告上訴為有理由，自應由本院撤銷改判。又本
    案既應由檢察官依現行法規定為相關處分，法院無從替代檢
    察官為合義務性之裁量處遇，本件起訴程序既違背規定，且
    無從補正，應諭知不受理之判決，並不經言詞辯論為之。
據上論斷，應依刑事訴訟法第369條第1項前段、第364條、第303
條第1款、第307條，判決如主文。
中　　華　　民　　國　　110 　年　　5 　　月　　31　　日
                  刑事第六庭    審判長法　官  張瑛宗
                                      法　官  林坤志
                                      法　官  林逸梅
以上正本證明與原本無異。
如不服本判決應於收受送達後20日內向本院提出上訴書狀，其未
敘述上訴理由者，並得於提起上訴後20日內向本院補提理由書（
均須按他造當事人之人數附繕本）「切勿逕送上級法院」。
　　　　　　　　　　　　　　　　　　　書記官  施淑華　　
中　　華　　民　　國　　110 　年　　5 　　月　　31　　日